臺灣臺南地方法院民事判決　　　　　　　99年度訴字第1694號
原　　　告　宋陳文
訴訟代理人　周進田律師
被　　　告　陳連堯
　　　　　　陳藏賢
　　　　　　陳藏寶
兼上列一人
訴訟代理人　陳劉玉治
被　　　告　陳金木
　　　　　　陳昭蓉
　　　　　　蔡雲連
兼上列三人
訴訟代理人　陳美秀
被　　　告　柯陳美娥
　　　　　　楊昌邦
兼上列一人
訴訟代理人　楊昌瓏
　　　　　　陳中明
　　　　　　陳進雄
　　　　　　陳進富
　　　　　　陳昱妏
　　　　　　陳昱妡
　　　　　　陳昱
兼上列一人
法定代理人　李曉莉
上列當事人間請求返還不當得利等事件，經本院於民國100年3月
2日言詞辯論終結，判決如下：
    主  文
被告陳連堯、陳劉玉治、陳藏賢、陳藏寶、陳金木、柯陳美娥、
陳昭蓉、蔡雲連、陳美秀、楊昌邦、楊昌瓏、陳中明、陳進雄
陳進富、陳昱妏、陳昱妡、陳昱  、李曉莉應別給付原告如附表一
所示之金額，及均自民國九十九年八月二十四日起至清償日止，
按週年利率百分之五計算之利息。
訴訟費用由被告依附表二所示之金額負擔。
本判決原告如以附表三所示之金額為被告供擔保後，得假執行。
    事 實 及 理 由
壹、程序方面：
一、按訴狀送達後，原告不得將原訴變更或追加他訴，但請求之
    基礎事實同一者，不在此限，民事訴訟法第255條第1項第2
    款定有明文。原告原起訴主張依無因管理及不當得利法律關
    係請求被告等應分別給付原告如附表一所示之金額，及自民
    國99年8月24日起至清償日止，按年息百分之5計算之利息。
    嗣因原列被告之陳永祿於起訴前業已死亡，其權利義務關係
    應由其母陳劉玉治所繼承，故原告於訴訟中之100年1月11日
    具狀追加陳劉玉治為本件訴訟之被告（本院卷第78、83頁）
    。就追加被告陳劉玉治部分，其請求基礎事實與原請求均為
    同一基礎事實所為之請求，揆諸前揭說明，原告訴之追加為
    法之所許，合先敘明。
二、被告除陳連堯、陳藏寶、陳劉玉治、陳金木、陳昭蓉、蔡雲
    連、陳美秀、陳中明外，其餘被告未於最後言詞辯論期日到
    場，核無民事訴訟法第386條所列各款情形，爰依原告之聲
    請，由其一造辯論而為判決。
貳、原告主張：
一、緣被告陳連堯於92年間就坐落臺南縣仁德鄉○○段5地號、
    臺南縣仁德鄉○○段1091地號（下稱系爭土地），向鈞院提
    起分割訴訟，經鈞院以92年度重訴字第439號判決分割確定
    。詎於分割判決後，共有人因考慮須負擔繳納土地增值稅，
    而無人辦理系爭土地之分割登記。原告考量未辦理分割登記
    ，日後恐將影響下一代權益，故以共有人中之一人為全體共
    有人申請辦理分割登記，又因地政機關要求於辦理分割登記
    時須出具土地增值稅完稅證明書，故原告即為共有人（部分
    共有人因無土地增值說之問題，故不在起訴範圍內）代繳墊
    付如附表一所示之土地增值稅共計873,207元後，完成系爭
    兩筆土地之分割登記作業。
二、原告為共有人全體之利益向地政機關辦理分割登記，有土地
    登記申請書內「土地登記申請書權利義務人附表」將被告等
    列為「權利人兼未會同人」；原告則列為「權利人兼代理人
    」可證，原告所代繳墊付之土地增值稅，除原告本身應負擔
    之部分外，均係為避免共有人間日後子孫再發生相同爭議，
    其管理在客觀上雖對於被告等不利，惟縱有違反被告等意思
    ，按民法第176條第2項之規定，係屬為被告等盡公益上之義
    務，原告自得請求被告等償還所代繳墊付之土地增值稅。
三、又縱鈞院認原告無上該無規定適用，原告所代繳墊付之土地
    增值稅，除原告本身應負擔之部分外，亦因被告等受有土地
    增值稅繳納之公法金錢債務消滅之利益，致原告受有損害，
    且被告等對原告並無受此利益之法律上原因，應構成民法第
    179條規定之不當得利，原告即有不當得利返還請求權，得
    請求被告等償還所代繳墊付之土地增值稅。
四、對被告抗辯之陳述：
    原告於鈞院92年度重訴字第439號判決分割確定前即向債權
    人借款，故該債權人自有權要求設定抵押權以為擔保，又原
    告同意於被告等給付原告前所代墊繳付之土地增值稅後，即
    向原告債權人要求將該抵押權塗銷，並回復無擔保之狀態。
五、並聲明：被告等應分別給付原告如附表一所示之金額，及自
    99 年8月24日起迄清償日止，按週年利率百分之5計算之利
    息；原告願供擔保，請准宣告假執行。
參、被告陳中明、陳連堯、陳劉玉治、陳藏賢、陳藏寶、陳金木
    、柯陳美娥、陳昭蓉、蔡雲連、陳美秀、楊昌邦、楊昌瓏（
    其餘被告均未於言詞辯論期日到場，亦未提出書狀作何聲明
    或陳述）則以：
一、系爭坐落臺南縣仁德鄉○○段5地號土地前經鈞院以92年度
    重訴字第439號判決分割確定，惟於分割登記前，原告逕將
    該土地於95年6月7日設定抵押權並一併將土地所有權利移轉
    予訴外人李文瑞，從而，原告主張其無因管理與不當得利之
    權利，已因其土地所有權轉移而消失。
二、原告明知按土地登記規則第107條規定，分別共有土地，部
    分共有人就應有部分設定抵押權者，於辦理共有物分割登記
    時，該抵押權按原應有部分轉載於分割後各宗土地之上，其
    未經被告等全體共有人同意，故意擅自將被告等全體共有人
    之土地供做原告設定抵押權之共同擔保地號，使被告等全體
    共有人無端背負其債務，實原告此行為已構成對被告等之侵
    權行為。
三、又原告所繳土地增值稅金額873,207元，多過前該土地所有
    權設定抵押權所得之50萬元，原告故意不為債務清償，反向
    被告等主張償還873,207元之土地增值稅金，顯係教育下一
    代欠債不還之不良示範，且待原告繳交土地增值稅後，更落
    實被告等全體共有人為其背負債務的事實。是以，原告所稱
    被告等不當得利，實係原告為其不法之利益而產生，又其墊
    繳非屬為被告等盡公益上之義務，不合民法第176條第2項之
    規定，原告之主張顯無理由等語，資為抗辯。並聲明：駁回
    原告之訴及假執行之聲請。
肆、得心證之理由：
一、查兩造為臺南縣仁德鄉○○段第5地號、臺南縣仁德鄉○○
    段1091地號土地之所有權人，系爭土地於94年10月31日經本
    院以92年度重訴字第439號判決分割確定，又被告等人之土
    地增值稅如附表一所示。嗣原告因欲為上該土地分割登記之
    申請，經其於99年8月間如數向臺南縣稅務局新化分局繳納
    應納之土地增值稅額（含被告等應負擔之如附表一所示之金
    額）後，完成系爭土地分割之登記，為兩造所不爭，堪信為
    真實。原告就其代墊繳納共計873,207元之土地增值稅，主
    張依無因管理及不當得利法律關係，被告等應依如附表一所
    示金額向原告為返還之，惟為被告等否認，並以前詞置辯，
    是兩造之爭點乃在於：被告等人是否有何應盡之公益上義務
    或受有利益？
（一）按土地為無償移轉者，土地增值稅之納稅義務人為取得所
      有權人。土地稅法第5條第1項第2款定有明文。又，共有
      土地之分割，共有人因分割所取得之土地價值與依其應有
      部分所算得之價值較少而未受補償，自屬無償移轉之一種
      ，應向取得土地價值增多者，就其增多部分課徵土地增值
      稅。亦有司法院大法官會議釋字第173號解釋可資參照。
      查本件兩造與訴外人郭火成等人所共有之土地，係經原告
      持本院92年度重訴字第439號分割共有物確定判決至臺南
      歸仁地政事務所申請辦理分割登記等情，有本院上開確定
      民事判決及土地登記申請書等在卷可按。依上開登記內容
      計算結果，被告等人須負擔如附表一所示之土地增值稅，
      有臺南縣稅務局土地增值稅繳款書及臺南市政府稅務局新
      化分局100年1月31日南市稅新土字第1002602314號函附卷
      可稽（參本院卷第133-137頁），被告等人既須繳納如附
      表一所示之土地值增稅，該稅額自屬其應盡之公益上義務
      ，被告空言否認，尚不足採。
（二）按未受委任，並無義務，而為他人管理事務者，其管理應
      依本人明示或可得推知之意思，以有利於本人之方法為之
      。管理人違反本人明示或可得推知之意思，而為事務之管
      理者，對於因其管理所生之損害，雖無過失，亦應負賠償
      之責。前項之規定，如其管理係為本人盡公益上之義務，
      或為其履行法定扶養義務，或本人之意思違反公共秩序善
      良風俗者，不適用之。管理事務，利於本人，並不違反本
      人明示或可得推知之意思者，管理人為本人支出必要或有
      益之費用，或負擔債務，或受損害時，得請求本人償還其
      費用及自支出時起之利息，或清償其所負擔之債務，或賠
      償其損害。第174條第2項規定之情形，管理人管理事務，
      雖違反本人之意思，仍有前項之請求權。民法第172條、
      第174條、第176條定有明文。次按無因管理之管理人，係
      為本人盡公益上之義務，或為其履行法定扶養義務，其管
      理雖違反本人之意思，仍有民法第176條第1項規定之費用
      償還、債務清償及損害賠償請求權，同條第2項定明文（
      最高法院79年台上字第1204號裁判意旨參照）。查原告已
      於99年8月23日代被告繳納前開稅捐，有土地增值稅繳款
      書，在卷可憑（見本院卷第44-52頁），被告既因原告上
      開繳納稅捐而免除義務，被告自受有利益無訛。又原告墊
      款為被告繳納前開土地增值稅，係為被告盡公益上之義
      務，其管理在客觀上難謂對於被告不利，縱違反被告之意
      思，依前開說明，原告自得就其墊款請求被告償還前開費
      用及自支出時起之利息。則原告主張其得依無因管理之法
      律關係，請求被告等人各給付如附表一所示之金額，及均
      自支出時即99年8月24日起之利息，自屬有據。
（三）另按遲延之債務，以支付金錢為標的者，債權人得請求依
      法定利率計算之遲延利息。應付利息之債務，其利率未經
      約定，亦無法律可據者，週年利率為百分之五。民法第23
      3條第1項前段、第203條分別著有明文。本件原告就前開
      墊款，得請求被告給付自99年8月24日起之利息，已如前
      述，揆諸前述規定，原告主張被告應自99年8月24日起，
      加給按年息百分之5計算之法定遲延利息，於法尚無不合
      。
（四）本件依無因管理之法律關係，已准許原告之請求，則原告
      其餘請求權之主張，自毋庸再予審酌，附此敘明。
二、從而，原告依無因管理之法律關係，請求被告分別給付如附
    表一所示之金額，及均自99年8月24日起至清償日止，按年
    息百分之5計算之利息，為有理由，應予准許。
伍、另原告陳明願供擔保後，請准宣告假執行，核無不合，爰酌
    定相當之擔保金額，予以准許。
陸、本件事證已臻明確，兩造其餘主張、陳述及所提證據，經審
    酌與本院前揭判斷不生影響，毋庸再予審酌，併此敘明。
柒、訴訟費用負擔之依據：民事訴訟法第78條、第85條第1項但
    書。
中    華    民    國    100  年    3    月     16    日
                  民事第三庭    法  官  廖建彥
正本係照原本作成。
如不服本判決，應於送達後20日內，向本院提出上訴狀並表明上
訴理由，如於本判決宣示後送達前提起上訴者，應於判決送達後
10日內補提上訴理由書（須附繕本）。
中    華    民    國    100   年    3     月    16      日
                                書記官  蘇玟心
附表一：
┌──┬──────┬──────────┐
│編號│被 告 姓 名 │應負擔土地增值稅金額│
│    │            │     （新臺幣）     │
├──┼──────┼──────────┤
│ 1  │   陳連堯   │     35,355元       │
├──┼──────┼──────────┤
│ 2  │   陳劉玉治 │     35,355元       │
├──┼──────┼──────────┤
│ 3  │   陳藏賢   │     35,355元       │
├──┼──────┼──────────┤
│ 4  │   陳藏寶   │     106,065元      │
├──┼──────┼──────────┤
│ 5  │   陳金木   │     42,425元       │
├──┼──────┼──────────┤
│ 6  │   柯陳美娥 │     42,425元       │
├──┼──────┼──────────┤
│ 7  │   陳昭蓉   │     42,425元       │
├──┼──────┼──────────┤
│ 8  │   蔡雲連   │     42,425元       │
├──┼──────┼──────────┤
│ 9  │   陳美秀   │     42,425元       │
├──┼──────┼──────────┤
│ 10 │   楊昌邦   │     106,035元      │
├──┼──────┼──────────┤
│ 11 │   楊昌瓏   │     106,035元      │
├──┼──────┼──────────┤
│ 12 │   陳中明   │     212,130元      │
├──┼──────┼──────────┤
│ 13 │   陳進雄   │     8,252元        │
├──┼──────┼──────────┤
│ 14 │   陳進富   │     8,252元        │
├──┼──────┼──────────┤
│ 15 │   陳昱妏   │     2,062元        │
├──┼──────┼──────────┤
│ 16 │   陳昱妡   │     2,062元        │
├──┼──────┼──────────┤
│ 17 │   陳昱     │     2,062元        │
├──┼──────┼──────────┤
│ 18 │   李曉莉   │     2,062元        │
├──┴──────┼──────────┤
│     合      計   │     873,207元      │
└─────────┴──────────┘
附表二：
┌──┬──────┬────────┐
│編號│ 被 告 姓 名│負擔訴訟費用金額│
│    │            │   （新臺幣）   │
├──┼──────┼────────┤
│ 1  │   陳連堯   │     388元      │
├──┼──────┼────────┤
│ 2  │   陳劉玉治 │     388元      │
├──┼──────┼────────┤
│ 3  │   陳藏賢   │     388元      │
├──┼──────┼────────┤
│ 4  │   陳藏寶   │     1,164元    │
├──┼──────┼────────┤
│ 5  │   陳金木   │     465元      │
├──┼──────┼────────┤
│ 6  │   柯陳美娥 │     465元      │
├──┼──────┼────────┤
│ 7  │   陳昭蓉   │     465元      │
├──┼──────┼────────┤
│ 8  │   蔡雲連   │     465元      │
├──┼──────┼────────┤
│ 9  │   陳美秀   │     465元      │
├──┼──────┼────────┤
│ 10 │   楊昌邦   │     1,164元    │
├──┼──────┼────────┤
│ 11 │   楊昌瓏   │     1,164元    │
├──┼──────┼────────┤
│ 12 │   陳中明   │     2,327元    │
├──┼──────┼────────┤
│ 13 │   陳進雄   │     90元       │
├──┼──────┼────────┤
│ 14 │   陳進富   │     90元       │
├──┼──────┼────────┤
│ 15 │   陳昱妏   │     23元       │
├──┼──────┼────────┤
│ 16 │   陳昱妡   │     23元       │
├──┼──────┼────────┤
│ 17 │   陳昱     │     23元       │
├──┼──────┼────────┤
│ 18 │   李曉莉   │     23元       │
├──┴──────┼────────┤
│     合      計   │     9,580元    │
└─────────┴────────┘
附表三：
┌──┬──────┬────────┐
│編號│被 告 姓 名 │原告應供擔保金額│
│    │            │   （新臺幣）   │
├──┼──────┼────────┤
│ 1  │   陳連堯   │     11,800元   │
├──┼──────┼────────┤
│ 2  │   陳劉玉治 │     11,800元   │
├──┼──────┼────────┤
│ 3  │   陳藏賢   │     11,800元   │
├──┼──────┼────────┤
│ 4  │   陳藏寶   │     35,355元   │
├──┼──────┼────────┤
│ 5  │   陳金木   │     14,150元   │
├──┼──────┼────────┤
│ 6  │   柯陳美娥 │     14,150元   │
├──┼──────┼────────┤
│ 7  │   陳昭蓉   │     14,150元   │
├──┼──────┼────────┤
│ 8  │   蔡雲連   │     14,150元   │
├──┼──────┼────────┤
│ 9  │   陳美秀   │     14,150元   │
├──┼──────┼────────┤
│ 10 │   楊昌邦   │     35,345元   │
├──┼──────┼────────┤
│ 11 │   楊昌瓏   │     35,345元   │
├──┼──────┼────────┤
│ 12 │   陳中明   │     70,710元   │
├──┼──────┼────────┤
│ 13 │   陳進雄   │     2,750元    │
├──┼──────┼────────┤
│ 14 │   陳進富   │     2,750元    │
├──┼──────┼────────┤
│ 15 │   陳昱妏   │     690元      │
├──┼──────┼────────┤
│ 16 │   陳昱妡   │     690元      │
├──┼──────┼────────┤
│ 17 │   陳昱     │     690元      │
├──┼──────┼────────┤
│ 18 │   李曉莉   │     690元      │
└──┴──────┴────────┘